【裁判字號】    92,台上,2645
【裁判日期】    921211
【裁判案由】    返還不當得利
【裁判全文】
最高法院民事判決                              九十二年度台上字第二六四五號
    上  訴  人  乙○○
                甲○○
                丁○○
                丙○○
                林傳山即祭祀公業順興館管理人
    共      同
    訴訟代理人  洪玉崑律師
    被 上訴 人  台灣電力股份有限公司
    法定代理人  林能白
    訴訟代理人  何俊墩律師
                李宏文律師
                李玲玲律師
右當事人間請求返還不當得利事件，上訴人對於中華民國九十一年二月五日台灣高等
法院台南分院第二審判決︵九十年度上字第二七四號︶，提起上訴，本院判決如左：
    主  文
原判決廢棄，發回台灣高等法院台南分院。
    理  由
本件被上訴人之法定代理人已變更為林能白，被上訴人聲明由林能白承受訴訟，核無
不合，應予准許，合先敘明。
次查被上訴人主張：伊於民國八十五年間因規劃架設山頂至善化六九仟伏輸電線路須
設置高壓鐵塔，乃與上訴人成立協議︵下稱系爭協議︶，約定徵收渠等所有如原判決
附表︵下稱附表︶所示土地︵下稱系爭土地︶，並於附表所示日期依序發給乙○○、
甲○○、丁○○、丙○○、林傳山即祭祀公業順興館管理人先行施工獎勵金新台幣︵
下同︶七十二萬九千八百三十元、七十二萬九千八百二十九元、一百十七萬九千八百
二十八元、七千五百六十三元、一百十三萬九千八百二十元。嗣因沿線土地地主激烈
抗爭，無從施作，伊乃變更計畫，決定不徵收系爭土地，且伊亦未曾使用系爭土地，
故於八十九年八月至九十年二月間先後通知上訴人解除協議。系爭協議既經解除，上
訴人先前受領之獎勵金，已因給付目的嗣後不存在，而屬不當得利等情。依不當得利
之法律關係，求為命上訴人分別如數返還上開獎勵金，並均加付法定遲延利息之判決
。上訴人則以：系爭協議除約定徵收系爭土地外，並言明於土地徵收前，被上訴人支
付伊獎勵金，伊則同意被上訴人先行使用系爭土地，故系爭土地是否被徵收，與伊受
領獎勵金無涉。被上訴人既未撤銷或解除系爭協議，伊領取獎勵金，自非無法律上原
因等語，資為抗辯。
原審廢棄第一審所為被上訴人敗訴之判決，改判如其上述聲明，係以：被上訴人主張
原欲徵收上訴人所有系爭土地，與之成立系爭協議，並已發給上訴人獎勵金，嗣因沿
線土地地主激烈抗爭，乃決定不徵收系爭土地，且亦未曾使用系爭土地之事實，業據
提出協商紀錄、土地登記簿謄本等件為證，復為上訴人所不爭，堪信為真實。又被上
訴人雖主張已通知上訴人解除系爭協議，惟系爭協議就土地如因故無法辦理徵收時，
僅約定雙方同意改為二十年期之租賃，被上訴人並未舉證證明兩造間有保留解除權之
約定，則被上訴人主張系爭協議已解除等語，為無可取。查系爭協議記載：﹁一、前
述鐵塔基礎用地雙方同意以徵收方式辦理。二、土地補償費包括地價款及先行施工獎
勵金，地價款依法令規定補償，俟報准徵收後由縣市政府轉發，先行施工獎勵金由台
電公司陳報上級核准後，在施工前發放﹂等語，已明確約定土地補償費包括地價款及
獎勵金。又依系爭協議就獎勵金與地價款之發給程序為不同之約定，可見上訴人受領
獎勵金之目的，在於土地經徵收完成前，容忍被上訴人先行在系爭土地上施工。而被
上訴人因沿線其餘土地地主抗爭，無法施工，已決定不再徵收系爭土地，且其亦從未
使用系爭土地，可見上訴人受領之獎勵金，因給付目的嗣後不存在，而不具法律上原
因。從而，被上訴人依不當得利之法律關係，請求上訴人乙○○、甲○○、丁○○、
丙○○、林傳山即祭祀公業順興館管理人依序返還七十二萬九千八百三十元、七十二
萬九千八百二十九元、一百十七萬九千八百二十八元、七千五百六十三元、一百十三
萬九千八百二十元，及加付法定遲延利息，洵屬正當，應予准許等詞，為其判斷之基
礎。
查民法第一百七十九條所謂無法律上之原因而受利益，係指無權利或給付之目的欠缺
而言。基於契約關係而受領給付者，如契約仍有效存在，自難謂為無法律上之原因而
受利益。原審認被上訴人主張系爭協議已解除，為無可採，果爾，系爭協議既仍有效
存在，上訴人基於該協議受領獎勵金，能否謂無法律上之原因而受利益，尚非無疑。
原審未詳加審究，遽依前揭理由為上訴人敗訴之判決，不無可議。上訴論旨，指摘原
判決不當，求予廢棄，非無理由。
據上論結，本件上訴為有理由，依民事訴訟法第四百七十七條第一項、第四百七十八
條第二項，判決如主文。
中      華      民      國    九十二    年     十二     月     十一     日
                              最高法院民事第三庭
                                  審判長法官 林  奇  福
                                        法官 陳  國  禎
                                        法官 李  彥  文
                                        法官 陳  重  瑜
                                        法官 劉  福  聲
      右正本證明與原本無異
                                               書  記  官
中      華      民      國    九十二    年     十二     月    二十四    日
                                                                       :


司法院資訊處製作；財團法人民間司法改革基金會備份。
